【裁判字號】    90,判,1450
【裁判日期】    900817
【裁判案由】    新型專利申請
【裁判全文】
最  高  行  政  法  院  判  決                    九十年度判字第一四五○號
    原      告  甲○○
    訴訟代理人  乙○○
    被      告  經濟部智慧財產局（承受原經濟部中央標準局業務）
    代  表  人  陳明邦
右當事人間因新型專利申請事件，原告不服行政院中華民國八十八年十一月二十六日
台八八訴字第四三二五六號再訴願決定，提起行政訴訟。本院判決如左：
    主  文
原告之訴駁回。
訴訟費用由原告負擔。
    事  實
緣原告於民國八十五年十一月五日以其「多變組合式燈座」主要於開關箱座之周緣鎖
設三組側向突伸之支架，支架端部銜設可撓式燈具，三組燈具僅需藉一拉掣式開關控
制之一個ＩＣ式變壓器供給電源，拉掣式開關固設於銜設有螺管之基架，基架以其突
伸於開關箱座頂部之螺管配合螺帽鎖固，開關箱座頂部設凹槽供螺帽藏置，一封蓋對
開關箱座形成封閉及使拉掣式開關之鍊條自封蓋中心鎖設之穿孔螺帽穿出，由於採用
體積較小之ＩＣ變壓器可適度縮減開關箱之體積，可作為吸頂燈、壁燈或吊扇之組配
，達到多變之組合功能等情，向被告申請新型專利。案經被告編為第0000000
0號審查、再審查，不予專利，發給八十八年三月十一日智專（用）○二○五八字
第一○六八五八號專利再審查審定書。原告不服，提起訴願、再訴願，遞遭決定駁回
，遂提起行政訴訟，茲摘兩造訴辯意旨如次：
原告起訴意旨略謂：一、查被告認為本案應不予專利的理由，主要是指稱本案以ＩＣ
變壓器代替一般習知線圈式變壓器，係屬於類似或相似之技術領域中轉用，實係運用
申請前既有技術或知識，而為熟習ＩＣ變壓器技術者所能輕易完成，且燈座多變之組
合並非本案所增加或增進之功效，應不具進步性，難謂符合新型專利之要件。二、惟
依專利法第九十七條之規定：「稱新型者，謂對物品之形狀、構造或裝置之創作或改
良。」，乃已明定「新型」係著重在物品之結構空間型態的設計，雖同法第九十八條
第二項規定：「新型係運用申請前既有之技術或知識，而為熟習該項技術者所能輕易
完成且未能增進功效時，雖無前項所列情事，仍不得依本法申請取得新型專利。」，
然其並非用以禁止習知技術或知識的運用，而是進一步指明「新型」對物品之結構空
間型態設計若涉及習知技術的運用，則必須具備「非顯而易知」及「能增進功效」之
進步性，換言之，即此一法條不應准予新型專利的適用性，即應在「能輕易完成」及
「未能增進功效」二條件同時成立的情況下，始能適用之。據此得知，新型對物品結
構空間型態的設計是否運用習知技術並不直接關係其能否准予專利，而是在於其是否
能產生優於同類現有產品之功效，同理，若新型係為多構件組成之結構體，則其否准
專利的考量重點應在於整體結構組成之空間型態及達成效能，而非以其部分構件係為
習知而據以核駁其專利申請者。三、由被告所持觀點，可知其主要是將審究重點擺在
「ＩＣ式變壓器取代線圈式變壓器」之審究，據以指稱本案為單純之習知技術運用而
未能增進功效，完全未能正視本案整體效能及適用性的提昇。然以本案所提供之多變
組合式燈座而言，其主要目的乃在於縮減燈座開關箱的體積，藉以使其配合燈具及支
架的套換，進而賦予多樣化之組配模式，換言之，即本案之設計重點乃在於促使燈座
開關箱體積縮減之結構組成，而非在於該ＩＣ式變壓器，該ＩＣ式變壓器僅是本案組
成構件之一，並非本案的唯一，是以被告僅以該ＩＣ式變壓器作為審查重點，即核駁
本案之專利申請，實已明顯偏離本案創作主體，自難稱公平者。四、本案之多變組合
式燈座在功效達成上，雖僅係以ＩＣ式變壓器取代傳統線圈變壓器，進而縮減開關箱
體積而適用於各種型態燈座之搭配，在本案提出專利申請前，根本未見有此類ＩＣ變
壓器運用在燈具開關箱的情況下，則本案首先將知運用於燈具開關箱方面即堪稱為首
創，被告指稱本案為習知技術運用之說法，在無事實佐證之下，即難稱為合理者。又
本案經由該ＩＣ式變壓器之使用而可確實達成縮減開關箱體積之目的，進而使燈具能
據以衍生作多樣化變換組設，並擴及至其他用途，解決習知燈具因開關箱體過大而導
致運用上受到相當侷限之缺失，應已具備「進步性」，絕非如訴願決定機關及被告所
稱未能增進功效者，其僅以ＩＣ式變壓器為習知即核駁本案之作法實屬不當者。換言
之，即本案之ＩＣ變壓器之運用，事實上乃有其創意存在，並非一般單純之構件，更
何況藉由ＩＣ變壓器之運用，使其在燈座組合上，可獲得多樣變化效能，相對於習知
燈座結構而言，本創作之功效增進絕非「習知技術、知識運用」一語所能抹殺者。五
、依專利法之規定，雖明定新型對物品結構空間型態的設計必須具備「新穎性」及「
進步性」要件，在其結構新穎性方面，其並無任何條款規定不得以習知構件組成，是
以若由習知構件所組成之結構空間型態不同於習知同類物品，即應可符合新型之「新
穎性」要件，至於在功效達成方面，更不應以組成構件的各別功能為依據，而應是以
整體達成的效能與習知同類物品比較判斷是否具備增進之處，換言之，及新型對物品
結構空間型態設計，雖係由數習知構件組成，但若其構成的結構空間型態確與現有同
類物品不同，且整體之功效達成又有優於習知物品之處，則應已符合新型專利要件，
實無不准專利之理由者。綜上所述，本案之多變組合式燈座，經由該ＩＣ式變壓器縮
減開關箱體積，並配合週邊結構，使其能達成燈具之多樣化組配變換，並賦予不同用
途之適用性，突破傳統燈具開關箱受限於線圈式變壓器而必須作大體積開關箱設計所
衍生之缺失，實有其創新性與進步性，被告僅以本案ＩＣ式變壓器為習知即核駁本案
之專利申請，顯有失客觀、妥適，實難令人信服，為此特依法向鈞院提起行政訴訟，
請求再予公正、客觀之重新審查，並祈早日撤銷不當之再訴願決定、訴願決定及原處
分，另責成被告重為適法之決定等語。
被告答辯意旨略謂：起訴理由僅係再強調本案目的在於「縮減燈座開關箱的體積」，
進而使「燈具能作多樣化變換組設」。但「縮減燈座開關箱的體積」係因ＩＣ式變壓
器本身較線圈式變壓器之體積縮減，並非本案所增加或增進之功效，而燈座多變之組
合亦非本案所增加或增進之功效，且原告並無任何新理由或佐證資料，故訴訟理由僅
為片面臆測之詞，顯不足採。被告原處分並無違法，請判決駁回原告之訴等語。
    理  由
依專利法第九十八條第二項規定，新型係運用申請前既有之技術或知識，而為熟習該
項技術者所能輕易完成且未能增進功效時，雖無同條第一項所列情事，仍不得申請取
得新型專利。本件原告於於八十五年十一月五日以其「多變組合式燈座」主要於開關
箱座之周緣鎖設三組側向突伸之支架，支架端部銜設可撓式燈具，三組燈具僅需藉一
拉掣式開關控制之一個ＩＣ式變壓器供給電源，拉掣式開關固設於銜設有螺管之基架
，基架以其突伸於開關箱座頂部之螺管配合螺帽鎖固，開關箱座頂部設凹槽供螺帽藏
置，一封蓋對開關箱座形成封閉及使拉掣式開關之鍊條自封蓋中心鎖設之穿孔螺帽穿
出，由於採用體積較小之ＩＣ變壓器可適度縮減開關箱之體積，可作為吸頂燈、壁燈
或吊扇之組配，達到多變之組合功能等情，向被告申請新型專利。案經被告編為第0
0000000號審查、再審查，以本案以ＩＣ式變壓器代替一般習知線圈式變壓器
，促使燈座開關箱體積縮減，係ＩＣ式變壓器本身較一般習知線圈式變壓器之體積縮
減，並非本案結構所增加之功效，本案將一般習知結構組裝而成，未能增進功效，不
具進步性，依首揭規定，應不予專利。原告不服，循序提起行政訴訟，主要本案經由
ＩＣ式變壓器縮減燈座開關箱的體積，並配合周邊結構，達成燈具之多樣化組配變換
，賦予不同用途之適用性，突破傳統燈具開關箱受限於線圈式變壓器體積過大所衍生
之缺失，有其創新性與進步性云云。查本案以較小體積之ＩＣ式變壓器代替傳統線圈
式變壓器，屬於類似或相似之技術領域中轉用，實係運用申請前既有之技術或知識，
而為熟習ＩＣ變壓器技術者所能輕易完成，且燈座多變之組合並非本案構造或裝置所
增進之功效，不具進步性，自不得申請取得新型專利。本件曾由經濟部送請財團法人
工業技術研究院光電工業研究所審查結果，亦持與再審查審定書相同之見解，有該所
7.（八八）工研光企字第○二一一號函暨所附審查意見書附於訴願書可稽。從而
，被告所為本案不予專利之審定，於法並無違誤，一再訴願決定遞予維持原處分，亦
無不合。原告起訴意旨，仍執前詞爭訟，自難認為有理由，應予駁回。
據上論結，本件原告之訴為無理由，爰依行政訴訟法施行法第二條、行政訴訟法第九
十八條第三項前段，判決如主文。
中    華    民    國      九十      年      八        月      十七      日
                    最 高 行 政 法 院  第 三 庭
                                審 判 長 法  官      曾  隆  興
                                         法  官      劉  鑫  楨
                                         法  官      徐  樹  海
                                         法  官      鄭  淑  貞
                                         法  官      林  家  惠
右  正  本  證  明  與  原  本  無  異
                                         法院書記官  王  福  瀛
中    華    民    國      九十      年      八        月      十七      日


司法院資訊處製作；財團法人民間司法改革基金會備份。
